臺灣高等法院刑事裁定
111年度聲字第3654號
聲明異議人
即受 刑 人  歐哲維




上列聲明異議人即受刑人因違反毒品危害防制條例等案件，對於
臺灣新北地方檢察署檢察官之處分，聲明異議，本院裁定如下：
    主  文
聲明異議駁回。
    理  由
一、聲明異議意旨略以：
　㈠聲明異議人即受刑人歐哲維（下稱受刑人）已於民國111年8
    月18日提出聲請發還狀，惟臺灣新北地方檢察署檢察官的函
    覆說明，誤將三星手機內之SD記憶卡認係SIM卡，實則，該S
    D記憶卡並非犯罪工具，自與刑案無關，且存有亡母生前照
    片，係受刑人思念亡母之用，意義鉅大，請依刑事訴訟法規
    定，將扣押物發還。
　㈡OPPO手機是警方緝獲本案販賣毒品時一併扣押，然歷次偵審
    、判決均認犯案聯絡工具為三星手機（含SIM卡），自當沒
    收，其餘物，應為發還。再者，受刑人到案時已呈戒斷毒品
    狀態，又一疊文件筆錄同時簽名，平均5秒時間簽名，豈能
    閱讀所記載內容？實有違反常理，再說個人財產哪有可能同
    意拋棄之理？係強制執行過當，將扣押物全數沒收，已剝奪
    人民憲法保障之財產權，請依法發還，倘若銷毀之，仍需同
    等價位賠償。是上述兩樣扣案物，並非犯罪工具，自不能沒
    收，懇請准予所請，將三星手機內之SD記憶卡、OPPO手機發
    還受刑人。
二、按扣押物未經諭知沒收者，應即發還，刑事訴訟法第317條
    前段定有明文，對於檢察官所為扣押物發還之處分有不服者
    ，受處分人得聲請所屬法院撤銷或變更之，同法第416條第1
    項第1款亦有明文規定。至於同法第484條，雖然規定受刑人
    或其法定代理人或配偶如以檢察官執行之指揮為不當者，得
    向諭知該裁判之法院聲明異議，但所謂「諭知該裁判之法院
    」，既係指對被告之有罪判決，於主文內實際宣示其主刑、
    從刑之裁判之法院；則上開所謂之執行指揮，自係指判決主
    刑、從刑之執行指揮而言。此與被告對於檢察官關於扣押或
    扣押物發還所為處分，得依同法第416條第1項第1款聲請其
    所屬法院撤銷或變更之程序，完全不同（最高法院104年度
    台抗字第267號、81年度台抗字第468號裁定意旨參照）。故
    如扣押物未經法院確定判決宣告沒收者，即非執行檢察官應
    予執行之對象，檢察官如於判決確定後仍予扣押而拒絕發還
    權利人，權利人若有不服，其救濟程序應依刑事訴訟法第41
    6條第1項第1款之規定，向檢察官所屬法院聲請撤銷或變更
    檢察官之扣押處分，而非依同法第484條之規定，對檢察官
    之執行沒收命令聲明異議。
三、經查：
　㈠受刑人前因違反毒品危害防制條例等案件，經臺灣新北地方
    法院以110年度訴字第104號判決，分別就：①販賣第二級毒
    品部分，各判處有期徒刑3年6月（共2罪），並定應執行有
    期徒刑3年10月，及諭知扣案行動電話1支（含門號00000000
    00號SIM卡1張）沒收、未扣案犯罪所得新臺幣（下同）1,00
    0元沒收，於全部或一部不能沒收或不宜執行沒收時，追徵
    其價額；②轉讓禁藥部分，判處有期徒刑3月，並諭知扣案行
    動電話1支（含門號0000000000號SIM卡1張）沒收。受刑人
    上訴後，經本院以110年度上訴字第2315號判決，就上開②部
    分，撤銷改判處有期徒刑3月，並諭知扣案行動電話1支（含
    門號0000000000號SIM卡1張）沒收；上開①部分，則維持原
    判決而駁回上訴，嗣再經最高法院以111年度台上字第1413
    號判決駁回上訴，於111年3月23日確定，有上開判決及本院
    被告前案紀錄表在卷可參。因此，由上開本院判決所載，可
    知本案經宣告沒收者，除未扣案之犯罪所得1,000元外，僅
    扣案搭配門號0000000000號之三星手機1支（含該門號之SIM
    卡1張），始為執行檢察官依據本院判決應予指揮執行之對
    象，其餘包含OPPO手機1支等扣案物（見本院卷第57頁扣押
    物品目錄表），則因未經本院判決宣告沒收，自無從據以對
    該等扣案物為沒收之執行。
　㈡本案判決確定後移送臺灣新北地方檢察署執行，經該署檢察
    官以111年4月21日新北檢錫午字第12737號扣押（沒收）物
    品處分命令，分別就「SAMSUNG手機1支（含SIM卡2張）」為
    「沒收拍賣，價金繳庫」之處分，就「OPPO手機1支」為「
    廢棄」之處分。嗣受刑人因認扣案之「三星手機內之SD記憶
    卡1張」、「OPPO手機1支」，均未經上開本院判決宣告沒收
    ，因此於111年8月18日具狀向該署檢察官聲請發還扣押物，
    經該署於111年8月25日以新北檢增午111執聲他3018字第111
    9091019號函覆以：「二、SIM卡部分，依本院110年度上訴
    字第2315號判決書主文記載，扣案行動電話1支（含SIM卡）
    沒收；OPPO手機部分，依109年12月15日偵訊筆錄記載已同
    意拋棄，本署業已處分銷毀，所請礙難准許」，有本案執行
    卷宗所附之扣押（沒收）物品處分命令、刑事聲請領回扣押
    物狀、臺灣新北地方檢察署函文及109年12月15日偵訊筆錄
    在卷可查。
　㈢然查，受刑人聲請發還之「三星手機內之『SD記憶卡』1張」，
    從其警詢、偵訊筆錄、警製扣押物品目錄表、受刑人向本院
    聲請發還之刑事聲請發還扣押物狀、本院110年12月6日訊問
    筆錄（受刑人於該次庭訊時當庭撤回聲請），聲請人都沒有
    提到或要求警方註明該手機內有SD記憶卡1張，而是稱三星
    手機內有母親之照片等語，則是否該手機內確有該記憶卡，
    已有不明；且無論如何，「三星手機內之SD記憶卡（或係其
    他門號之SIM卡）1張」、「OPPO手機1支」，既均未經上開
    本院判決於主文中為沒收之宣告，即非檢察官應予執行沒收
    之對象，然該檢察官卻於本案判決確定後仍予扣押，先行變
    賣、銷毀而拒絕權利人（即受刑人）上開發還之聲請，則依
    據前揭二之說明，本件實係對於臺灣新北地方檢察署檢察官
    關於「發還扣押物」所為之處分有所不服，核非屬對於依據
    上開本院判決所為之「檢察官執行之指揮」聲明異議之範疇
    ，受刑人欲請求救濟，自應循刑事訴訟法第416條第1項第1
    款之規定提起準抗告。
四、綜上所述，本件受刑人聲請返還之扣押物，即「三星手機內
    之SD記憶卡（或係非0000000000之其他門號SIM卡）1張」、
    「OPPO手機1支」，既均未經本院110年度上訴字第2315號判
    決宣告沒收，此等扣押物之發還與否，即非上開本院確定判
    決主文所宣示之主刑、從刑範圍，本院即非諭知該等扣押物
    應予沒收之裁判之法院。受刑人既係對於檢察官所為上開兩
    扣押物拒絕發還之處分不服，自應依據刑事訴訟法第416條
    第1項第1款之規定，聲請該檢察官所屬法院（即臺灣新北地
    方法院）撤銷或變更之。從而，受刑人遽依刑事訴訟法第48
    4條之規定，向本院聲明異議，於法不合，應予駁回。
據上論斷，應依刑事訴訟法第486條，裁定如主文。
中　　華　　民　　國　　111 　年　　11　　月　　11　　日
                  　刑事第八庭　審判長法　官　陳世宗
                                      法　官　林呈樵
                                      法　官　吳勇毅
以上正本證明與原本無異。
如不服本裁定，應於收受送達後五日內向本院提出抗告狀。
                                      書記官  許家慧
中　　華　　民　　國　　111 　年　　11　　月　　11　　日